【裁判字號】    95,再易,32
【裁判日期】    950627
【裁判案由】    返還借款
【裁判全文】
臺灣高等法院民事判決                  95年度再易字第32號
再審原告    甲○○
再審被告    乙○○
上列當事人間因返還借款事件，再審原告對於中華民國95年1月2
5日本院94年度上易字第786號確定判決，提起再審之訴，經本院
於95年6月6日言詞辯論終結，判決如下：
    主  文
再審之訴駁回。
訴訟費用由再審原告負擔。
    事實及理由
一、再審原告起訴主張：再審被告未經授權盜領再審原告之存款
    及票據，而民國（下同）95年1月25日本院94年度上易字第7
    86號確定判決（下稱原確定判決）審酌具體情形後認為無法
    證明再審被告有何盜領行為，亦無法證明抽票行為係由再審
    被告個人所致，然再審被告既於前訴訟程序中自認有領取再
    審原告存款之行為，雖其抗辯有得到再審原告之授權，惟依
    民事訴訟法第279條第1項之規定及最高法院18年上字第2855
    號判例意旨，當由再審被告負舉證之責，而原確定判決竟認
    此部分應由再審原告負舉證之責，並因此駁回再審原告之訴
    ，顯有消極適用法規不當之違誤，應予廢棄。另再審原告於
    83年9月間正埋首工作，根本無多餘時間與再審被告之前夫
    林東明（即前訴訟程序中之共同被告）合作生意；又83年10
    月2日後，再審原告即開始住院，並無任何收入，僅賴定期
    存款之利息度日，再加上當時尚有二個合會金待繳及每年應
    納之保險費，自無可能與人合作生意，並將定期存款外借。
    再者，林東明曾於82年2月21日遭高壓電擊傷，造成臉部、
    頸部、前胸、腹部、右背、兩臂、兩腿等處第二、三度燒傷
    ，並達身體面積45%，以如此嚴重之傷害，豈有可能在短短
    二、三年間即生龍活虎地在商場上往來？是以原確定判決採
    認再審被告所稱「係其先生林東明與再審原告做生意，然後
    開支票給他」云云，顯然違反經驗法則，已具民事訴訟法第
    496條第1項第1款「適用法規顯有錯誤」之再審事由，因而
    提起本件再審之訴，聲明：(一)本院94年度上易字第786號確
    定判決廢棄。(二)台灣台北地方法院94年度訴字第610號判決
    不利於再審原告部分廢棄。(三)再審被告應付再審原告新台幣
    （下同）1,122,210元，及自84年1月1日起至清償日止，按
    年息5%計算之利息。(四)再審被告與林東明任一人為給付後，
    於其給付之範圍內，他人免給付義務。(五)訴訟費用由再審被
    告負擔。
二、再審被告則以：其與林東明已離婚，並已另外結婚，且林東
    明也願意還錢予再審原告，只是要求分期給付，錢實際是林
    東明借的，所以再審原告應向林東明求償等語，資為抗辯，
    並於本院聲明：(一)再審之訴駁回。(二)訴訟費用由再審原告負
    擔。
三、本件應審究者為原確定判決是否有民事訴訟法第496條第1項
    第1款規定之再審事由？乃論述如下：
    (一)關於再審原告主張原確定判決違反舉證責任分配原則部分
      ：
    (1)再審原告主張再審被告應就其得到再審原告授權領款及抽
      票一事，負舉證之責，然原確定判決竟認應由再審原告負
      之，顯有消極適用法規不當之違誤云云。
    (2)按適用法規顯有錯誤者，得以再審之訴對於確定終局判決
      聲明不服，民事訴訟法第496條第1項第1款定有明文。所
      謂「適用法規顯有錯誤」，係指確定判決所適用之法規顯
      然違背法規，或與司法院尚有效之大法官會議之解釋，或
      最高法院尚有效之判例顯然違反者而言（最高法院57年台
      上字第1091號、60年台再字第170號判例意旨參照），及
      消極的不適用法規亦包括在內（司法院大法官會議釋字第
      177號解釋意旨參照），且不包括認定事實錯誤、取捨證
      據失當之情形在內（最高法院80年台上字第1326號、63年
      台上字第880號判例意旨參照）。次按當事人主張有利於
      己之事實，就其事實有舉證之責，民事訴訟法第277條定
      有明文，而民事訴訟如係由原告主張權利者，應先由原告
      負舉證之責，若原告先不能舉證，以證實自己主張之事實
      為真實，則被告就其抗辯事實即令不能舉證，或其所舉證
      據尚有疵累，亦應駁回原告之請求（最高法院17年上字第
      917號判例意旨參照）。
    (3)查本件再審原告係主張再審被告與林東明共同向其借款及
      盜領其所有之存款，共計尚欠1,122,210元，然依原確定
      判決事實及理由欄第五、六點所載「．．．．經核閱上訴
      人（即再審原告）所提之借據及支票，其上均載明借款人
      為林東明或發票人為林東明（見原審卷第16-18頁），原
      審共同被告林東明於原審亦供稱：本件借款都是我借的，
      我有承諾自84年1月1日起計算利息等語（見原審卷第26、
      49頁），足證系爭借款非被上訴人（即再審被告）所借，
      雖上訴人主張前開借據乃被上訴人所寫，上開支票亦係被
      上訴人所開立，惟借款人與書寫借據支票之人並非必須同
      一，借款人亦可指示其助手開立借據或支票，本院自不得
      僅以被上訴人曾代林東明書寫前述借據及被上訴人曾承林
      東明之命開立前述支票，即遽認系爭借款由被上訴人與林
      東明共同所借」及「．．．．依其所提之前述證據均無法
      證明被上訴人有何盜領行為，亦無法證明抽票行為係由被
      上訴人個人所為而非受上訴人或林東明之託所為，反觀依
      系爭借據及支票二紙（見原審卷第16-18頁），適足證明
      系爭借款係林東明所借，而非被上訴人盜領盜領存款及抽
      票所致，被上訴人並無侵害上訴人之權利可言。．．．．
      」，堪認原確定判決已就綜合調查證據之結果，獲致僅林
      東明為借款人，而再審被告係協助林東明向再審原告借款
      之心證，故再審原告如欲主張再審被告亦同屬借款人，當
      應由其負舉證之責，原確定判決於此並無違誤。至於再審
      原告爭執再審被告應就領取再審原告存款及抽票行為，已
      得到再審原告授權一節，負舉證之責，然揆諸前揭最高法
      院17年上字第917號判例意旨，縱令再審被告對此不能舉
      證，或其所舉證據尚有疵累，亦應駁回再審原告之請求。
      況再審原告對於再審被告於前訴訟程序第二審曾答辯「偶
      爾上訴人（即再審原告）因開車工作忙碌，會叫我坐他的
      車至土地銀行提領現金，再將現金交付林東明，存摺、印
      章還給他」、「因台北停車不便，由林東明載我至土地銀
      行辦理交代事務」，並不爭執，由此可知，再審被告前往
      領款既有再審原告偕同，則必有獲得再審原告之授權，彰
      彰甚明，而由林東明載再審被告前往土地銀行辦理交代事
      務之部分，則因係受林東明之指示，即為擔任助手之角色
      ，原確定判決對此已纂述甚詳，故亦不生授權之問題，且
      再審原告於前訴訟程序起訴時亦自承曾因應允林東明及再
      審被告抽票，而將土地銀行存摺及印章交付彼等，是原確
      定判決以「縱認被上訴人（即再審被告）曾代填託收票據
      明細屬實，僅能證明被上訴人曾受上訴人（即再審原告）
      委託處理上開事務，究與被上訴人是否曾向其借款無涉」
      ，說明再審被告領款及抽票之行為業經再審原告授權委託
      ，並進一步認定再審原告「無法證明被上訴人（即再審被
      告）有何盜領行為，亦無法證明抽票行為係由被上訴人個
      人所為而非受上訴人（即再審原告）或林東明之託所為」
      ，並駁回再審原告之上訴，即非無據，難謂有違反舉證責
      任分配原則之情事。
    (二)關於再審原告主張原確定判決違反經驗法則部分：
    (1)再審原告謂其於83年9月間正埋首工作，根本無多餘時間
      與林東明合作生意；另於83年10月2日後，再審原告即開
      始住院，並無任何收入，僅賴定期存款之利息度日，並有
      二個合會金待繳及每年應納之保險費，不可能將定期存款
      外借；再者，林東明曾於82年2月21日遭高壓電擊傷，造
      成嚴重之傷害，豈有可能在短短二、三年間即生龍活虎地
      在商場上往來？並提出新店客運公司83年9月駕駛員薪資
      表、耕莘醫院乙種診斷證明書暨存根、新光人壽保險股份
      有限公司無體檢新契約保險單、國泰萬代福211終身壽險
      單各一紙，及台灣土地銀行活期儲蓄存款存款憑條八張（
      以上皆為影本）為據，主張原確定判決認定再審原告與林
      東明做生意，乃違背經驗法則云云。
    (2)按當事人就確定判決有適用法規顯有錯誤之情者，得以再
      審之訴對於確定終局判決聲明不服，但當事人已依上訴主
      張其事由或知其事由而不為主張者，不在此限，民事訴訟
      法第496條第1項但書、第1款規定甚明。故當事人若於前
      訴訟程序中已依上訴主張，而經上訴審法院駁斥其主張者
      ；或當事人於前訴訟程序已知其情形存在，得依上訴主張
      而不提起上訴或提起上訴而不主張及此，則基於再審之補
      充性原則，自不許當事人再以之為再審理由。
    (3)查再審原告所提之新店客運公司83年9月駕駛員薪資表、
      耕莘醫院乙種診斷證明書暨存根、新光人壽保險股份有限
      公司無體檢新契約保險單、國泰萬代福211終身壽險單各
      一紙，及台灣土地銀行活期儲蓄存款存款憑條八張等證據
      ，多係發生於83、84年間之情事，甚至於78年間亦有之，
      且再審原告為當事人，對上開證據應知之甚稔，故再審原
      告至遲於前訴訟程序審理時提出，並無困難，乃竟未於斯
      時提出，而於再審之訴方始為之，揆諸前開規定，即不得
      再執此作為再審事由。況且，再審原告所提之上開證據，
      至多僅能證明其於83年9月間確實整天埋首工作，並於同
      年10月2日後即開始住院，而該段期間仍須繳納合會金及
      保險費，然尚不得謂再審原告於此種情形下，即無可能借
      款予他人，兩者實無相當之因果關係；另再審原告又謂林
      東明曾遭高壓電擊傷，造成嚴重之傷害，不可能在短期內
      即有生意往來云云，而此亦僅係再審原告片面臆測之詞，
      不能認為林東明即無可能與他人有生意上之往來，從而再
      審原告指摘原確定判決違背經驗法則云云，亦不足採。
四、綜上所述，本件再審原告主張原確定判決有民事訴訟法第49
    6條第1項第1款之再審事由，實無可採，其再審之訴為無理
    由，應予駁回。
據上論結，本件再審之訴為無理由，爰依民事訴訟法第504條、
第78條，判決如主文。
中    華    民    國    95    年    6     月    27    日
                  民事第四庭審判長法  官  張劍男
                                  法  官  游明仁
                                  法  官  郭松濤
正本係照原本作成。
不得上訴。
中    華    民    國    95    年    6     月    30    日
                                  書記官  方素珍


司法院資訊處製作；財團法人民間司法改革基金會備份。
